最高法院刑事判決　　　　　　　　　　　　　　　八十六年度台上字第四五六九號
　　上訴人　甲○○
右上訴人因重利案件，不服台灣高等法院高雄分院中華民國八十五年四月二十四日第
二審判決（八十五年度上訴字第二七四號，起訴案號：台灣高雄地方法院檢察署八十
四年度偵字第九八八八號），提起上訴，本院判決如左：
    主  文
上訴駁回。
    理  由
按刑事訴訟法第三百七十七條規定，上訴於第三審法院，非以判決違背法令為理由，
不得為之。是提起第三審上訴，應以原判決違背法令為理由，係屬法定要件。如果上
訴理由狀並未依據卷內訴訟資料，具體指摘原判決不適用何種法則或如何適用不當，
或所指摘原判決違法情事，顯與法律規定得為第三審上訴理由之違法情形，不相適合
時，均應認其上訴為違背法律上之程式，予以駁回。本件原判決認定上訴人甲○○有
其事實欄所載犯行，維持第一審判決論處上訴人刑法第三百四十五條常業重利罪刑，
業已明所憑之證據及認定之理由。上訴意旨以：(一)原判決依上訴人與證人高聖欽、
陳麗美、徐則林於警訊或偵審中之供述、扣案帳單二張所載借款收支紀錄及高聖欽之
借款卡片，認定上訴人有以每月利息二十分之重利，放款予高聖欽等人，並由借貸金
額先扣一期利息，餘分六期攤還本息，每五日為一期。惟依上訴人及高聖欽所供借三
萬元（新台幣，下同），先扣利息五千元，實拿二萬五千元，每期還五千元，分六期
攤還計算，月息顯非二十分。又依帳單所載，換算各借款人均非月息二十分。再依高
聖欽之該卡片上所載還款紀錄換算，月息亦非二十分。原判決所認定之事實與所採證
據不相適合，有證據上理由矛盾之違法，且上訴人於警訊時之自白月息二十分，與事
實不符，不得採為論罪之證據。(二)證人陳麗美、徐則林於原審均證述月息二分，預扣
押金，還清時返還押金；證人高聖欽亦於原審證稱借三萬元扣利息五百元。原審未核
對帳單及卡片，以認定上開證人所證之真偽，又未傳訊證人洪明松、徐詠勝、林清鑽
、林盛輝、李連根及李秀靜，以查明上訴人於警訊自白月息二十分是否真實，有調查
未盡之違法。(三)依帳單之記載，高聖欽、洪明松、林清讚依序各付二期、四期、三期
本息，上訴人尚未取得所約定之重利，此部分應不成立犯罪。又高聖欽、陳麗美、徐
則林均稱向上訴人借款不僅一次，尚乏證據足證上訴人係明知高聖欽等人急迫而利用
機會故為貸與之主觀犯意，自與重利罪之構成要件有間。原判決一併論列上開部分，
有適用刑法第三百四十四條、第三百四十五條之違誤。(四)原判決既認扣案高聖欽簽發
之本票係其向上訴人借款時擔保債權之用，則如高聖欽屆期未返還債款，上訴人即可
持該本票聲請強制執行以達取得重利之目的，是該本票為上訴人供犯罪所用或因犯罪
所得之物，原判決未依刑法第三十八條第一項第二款、第三款及第三項之規定宣告沒
收，亦有判決不適用法則或適用不當之違法。(五)上訴人無前科，甫於民國八十四年十
月十八日生產，夫又長期在外地工作，婆婆罹糖尿病等症，全家有賴上訴人照料，上
訴人有以暫不執行為適當之情事，請宣告緩刑以啟自新等語。惟觀諸警卷第十、十一
頁所附上訴人登載之帳單二張，除借款人林盛輝部分原定分十期攤還外，其餘借款人
均以每五日為一期、分六期攤還；又其中借款人業已清償借款完竣部分：(一)徐詠勝、
陳麗美及徐則林，均借一萬二千五百元，每期還二千五百元，六期共還一萬五千元，
計每月利息二十分；(二)李連根借一萬五千元，每期還三千元，六期共還一萬八千元，
計每月利息二十分；(三)林盛輝借二萬，本利共還二萬四千元，計月息二十分；(四)林清
讚借二萬五千元，原定六期攤還，而三期即清償完畢，共還三萬元，計月息二十分；
(五)李秀靜借二萬五千元，每期還五千元，六期共還三萬元，計月息亦為二十分。足見
上訴人於警訊時供稱：「月息二十分，分六期攤還，每期五天」「如借萬元，先扣
利息伍仟元，實拿貳萬伍仟元，再分六期攤還，每期還伍仟元」等語，並於偵查中坦
承其事，以及高聖欽於警訊時所供：「於八十四年四月一日向潘小姐（指上訴人）經
營之地下錢莊借貸萬元，月息貳拾分，潘小姐親自拿貳萬伍仟元給我，扣除月息伍
仟元，而我分別於四月六日攤還仟元，四月十一日攤還柒仟元，尚有三期各伍仟元
未到期」等語，且有其借款卡片在警卷第八頁可資核對，係實借二萬五千元，月息二
十分，每五日一期，分六期，本利共還三萬元，而第一期五千元係先扣之意。是原判
決依據上開證據所為上訴人放高利貸營利之事實認定，並無如上訴意旨(一)所指之違法
情形存在。又高聖欽、陳麗美、徐則林分別於警訊及原審供明彼等如何因車禍修車、
生病就醫、繳交計程車貸款及保險費等急迫情事而向上訴人借款之經過，俱有筆錄可
憑。原判決綜合卷內事證，對於高聖欽、陳麗美、徐則林嗣後翻異前供，改稱：借三
萬元扣利息五百元，上訴人僅收月息二分，預扣利息是押金，於還清借款時會還押金
云云，認係附和上訴人所為辯解之迴護之詞，不足採信，亦於理由內詳予指駁。上訴
意旨(二)、(三)對原判決之明白論斷，一概不提，但憑己見，再為單純之事實上爭辯，並
任意指摘原判決違法，自非依據卷內資料執為指摘之適法第三審上訴理由。又原判決
未就扣案高聖欽簽發交予上訴人供債權擔保之本票宣告沒收，對上訴人自屬有利，上
訴意旨(四)主張應依刑法第三十八條第一項第二款、第三款及第三項規定沒收該本票，
顯與被告為自己利益而上訴之本旨相違，自非適法。綜上，上訴意旨所指，與法律規
定得為第三審上訴理由之違法情形，不相適合；其上訴違背法律上之程式，應予駁回
。本件既應為程序上之上訴駁回判決，上訴人提出出生證明書、診斷證明書、工作證
明書等各文件請求宣告緩刑，本院無從斟酌，併此明。
據上論結，應依刑事訴訟法第三百九十五條前段，判決如主文。
中      華      民      國    八十六    年      七      月    三十一    日
                              最高法院刑事第二庭
                                  審判長法官  施  文  仁
                                        法官  張  淳  淙
                                        法官  洪  文  章
                                        法官  林  錦  芳
                                        法官  花  滿  堂
      右正本證明與原本無異
                                              書  記  官
中      華      民      國    八十六    年      八      月     十二     日
